最高法院民事判決　　　　　　　　　　　　　　　　　八十六年度台上字第六九號
　　上　訴　人　甲○○
　　訴訟代理人　王年柿律師
　　被 上訴 人　楊高君（即祭祀公業楊仕德管理人）
右當事人間請求拆屋還地事件，上訴人對於中華民國八十五年四月三十日台灣高等法
院第二審更審判決（八十三年度上更(一)字第二二八號），提起上訴，本院判決如左：
    主  文
原判決廢棄，發回台灣高等法院。
    理  由
本件上訴人主張：坐落桃園縣平鎮市○○段一○號土地（下稱一○號土地）為兩造及
訴外人楊翁秀香、楊長聖、楊如玉共有，被上訴人於民國八十一年九月間未經他共有
人全體之同意，占有如第一審判決附圖所示紅色部分面積八四‧一七平方公尺（下稱
系爭土地），搭建木造平房（下稱系爭房屋）使用，係就共有物之特定部分任意使用
、收益，自屬侵害他共有人之權利，伊本於土地所有權，依民法第七百六十七條及第
八百二十一條但書之規定，請求回復共有物等情，求為命被上訴人拆除系爭房屋，並
將系爭土地返還伊及其他共有人全體之判決。
被上訴人則以：系爭土地上原為伊任管理人之祭祀公業楊仕德四合院祖堂之右廂房，
因年久破損傾倒，經該祭祀公業派下員大會決議，將之修建為系爭可移動之木屋，以
便於該祭祀公業管理之用，上訴人為派下員，其他共有人楊翁秀香、楊長聖、楊如玉
為派下員楊熾光之妻、子，縱未參與大會，仍應遵從該祭祀公業決議。且依民法第八
百二十條之規定，系爭房屋為未挖深地基質輕之木屋，非可供收益，又未超越原右廂
房之面積，應未侵害共有人之利益等語，資為抗辯。
原審將第一審所為上訴人勝訴之判決廢棄，改判駁回其訴，係以：上訴人主張之前揭
事實，固據其提出土地登記簿謄本及相片為證。惟查一○號土地面積○‧二五七八公
頃，原係被上訴人與祭祀公業潘壽賢共有，應有部分各為二分之一，祭祀公業潘壽賢
於七十九年九月十日將其應有部分出賣予訴外人鄧古桂英、劉學二人，並於八十一
年二月十三日完成登記，該二人再於八十一年二月十八日出賣予上訴人及楊翁秀香、
楊長聖、楊如玉，並於八十一年三月二日完成登記等情，有土地登記簿謄本可憑。又
一○號土地上有門牌桃園縣平鎮市南勢里南勢二號房屋（下稱南勢二號房屋），其所
有權人為潘壽賢，有建築改良物登記簿謄本足稽，則前述祭祀公業潘壽賢、鄧古桂英
及劉學二人，先後均祇出售其一○號土地之應有部分，並未出售南勢二號房屋之所
有權。而鄧古桂英及劉學二人、上訴人、楊翁秀香、楊長聖及楊如玉四人先後買受
一○號土地之應有部分時，均應認買受人默認房屋所有權人有權繼續使用基地而成立
租賃關係，且房屋所有權人潘壽賢或其繼承人有權請求辦理地上權登記。是上訴人及
楊翁秀香、楊長聖、楊如玉等人均應已默認潘壽賢或其繼承人有權繼續使用該房屋基
地而成立租賃關係，潘壽賢或其繼承人有權請求辦理地上權登記。南勢二號房屋縱有
部分滅失，該房屋就一○號土地之法定地上權亦不因而消滅，被上訴人就滅失部分再
重建，仍係在南勢二號房屋之法定地上權範圍內所為，被上訴人所重建之部分仍為南
勢二號房屋之一部分。從而本件上訴人訴請被上訴人拆屋還地，即屬無據等詞，為其
判斷之基礎。
按民事訴訟採不干涉主義，凡當事人所未聲明之利益，不得歸之於當事人，所未提出
之事實及證據，亦不得斟酌之，此觀民事訴訟法第三百八十八條之規定自明。查本件
上訴人係主張，南勢二號房屋為潘壽賢所有，被上訴人基於其與潘壽賢之使用借貸關
係占用該房屋云云（見原審上更(一)字卷一二頁背面、一九頁背面、二八頁背面、六三
頁正面、一三四頁背面）。被上訴人則辯稱，南勢二號房屋為潘壽賢及楊仕德共有，
應有部分各為二分之一，系爭土地為伊所分管云云（見原審上更(一)字卷一九頁正面、
二二頁正面、三二頁正面、四九頁正面、九六頁背面、一四○頁背面、一四三頁正、
背面）。兩造在事實審，並未主張潘壽賢或其繼承人對於南勢二號房屋之基地有租賃
關係或有權請求辦理地上權登記，原審竟認其有此關係及請求權，上訴人不得請求被
上訴人拆屋還地，顯係就當事人所未聲明之利益，歸之於當事人，自有未合。次查系
爭房屋與現存南勢二號房屋之關係如何，究係因附合之關係而成為該南勢二號房屋之
一部分，抑係獨立之房屋，原審悉未詳查究明，遽認系爭房屋仍為南勢二號房屋之一
部分，亦嫌率斷。上訴論旨，指摘原判決不當，聲明廢棄，非無理由。
據上論結，本件上訴為有理由。依民事訴訟法第四百七十七條第一項、第四百七十八
條第一項，判決如主文。
中      華      民      國    八十六    年      一      月      十      日
                              最高法院民事第二庭
                                  審判長法官  曾  桂  香
                                        法官  劉  延  村
                                        法官  徐  璧  湖
                                        法官  劉  福  聲
                                        法官  袁  再  興
　　　右正本證明與原本無異
 　　　　　                              　　 書   記  官
中      華      民      國    八十六    年      一      月    二十七    日
